臺灣屏東地方法院民事判決
111年度訴更一字第1號
原      告  黃俊仁  
被      告  林清原  
訴訟代理人  劉靜芬律師
被      告  林清豐  


上列當事人間請求損害賠償事件，前經臺灣高等法院高雄分院（
111年度抗字第63號民事裁定）認本院就本件訴訟有管轄權為由
而將本院所為移轉管轄之裁定廢棄發回，本院於民國111年9月22
日言詞辯論終結，判決如下：
    主  文
原告之訴及假執行之聲請均駁回。
訴訟費用由原告負擔
    事實及理由
壹、程序事項
一、按訴狀送達後，原告不得將原訴變更或追加他訴，但擴張或
    減縮應受判決事項之聲明者，不在此限，民事訴訟法第255
    條第1項第3款定有明文。本件原告起訴時原聲明：被告應連
    帶給付原告新臺幣（下同）120萬元，並自民國96年7月5日
    起，按週年利率百分之5計算之利息（見本院110年度訴字第
    554號卷第17頁）。復於111年9月22日言詞辯論期日變更聲
    明為：先位聲明：⑴被告2人應連帶給付原告120萬元，並自9
    6年7月5日起，按週年利率百分之5計算之利息。⑵原告願供
    擔保，請准宣告假執行。備位聲明：⑴被告林清原應給付120
    萬元予被告林清豐，並由原告代為受領。⑵原告願供擔保，
    請准宣告假執行（見本院卷第109頁）。原告所為聲明變更
    ，符合上揭規定，應予准許。
二、本件被告林清豐經合法通知，未於言詞辯論期日到場，核無
    民事訴訟法第386條各款所列情形，爰依到場被告林清原聲
    請，由其一造辯論而為判決。
貳、實體事項　　
一、原告主張：
㈠、林清豐於84年間以投資為由向原告借款，為取信原告，林清
    豐表示坐落屏東縣○○市○○段000○000○000地號土地為其父林
    晚得所有，林晚得於83年8月4日死亡，上開3筆土地將由林
    清豐繼承，若有虛假，願給付300萬元之違約金等語，並開
    立切結書為憑。然而林清豐嗣後並未如其所稱取得上開3筆
    土地，而係由林晚得其餘繼承人取得，顯見被告等人通謀以
    不為分割繼承登記之合意，致林清豐之應繼財產減少，以避
    免將上開3筆土地設定抵押權予原告，脫免原告對林清豐聲
    請強制執行。
㈡、又林清豐若繼承上開946、952地號土地，該2筆土地公告現值
    近1,300萬元，足使原告之債權完全獲償，然被告通謀增加
    林晚得積欠訴外人屏東市農會（下稱屏東市農會）600萬元
    之債務至1,200萬元，致原告之債權無法獲償。又林水寶、
    林清原在繼承開始前，因分居已自林晚得受有財產贈與，於
    遺產分割時未予扣除，致取得逾應繼分之財產，而使林清豐
    之應繼財產減少。
㈢、被告2人上開行為，業已侵害原告之債權。由林清原於62年間
    ，因贈與取得坐落臺中市○區○○街000號房地，該房地於93年
    間贈與林清原之配偶洪秀瑛後，再於108年5月間出售，該房
    地價值為1,100萬元，則自62年至83年（即林晚得83年8月4
    日死亡）間，林清原每年獲利241,304元，將特種贈與價額
    計入遺產範圍後，林清原取得逾其應繼分之金額為5,067,38
    4元（計算式：241,304元×21年＝5,067,384元），扣除林水
    寶、林麗珠已同意抵銷系爭借款債務各65萬元，則林清原應
    返還林清豐3,976,743元【計算式：5,067,384元－（650,000
    元×2）＝3,976,743元】。惟林清豐怠於訴請返還，原告為保
    全債權，為此，爰依民法第184條、第185條、第87條、第11
    3條、第1173條、第1141條、第242條等規定，僅先就上開債
    務其中120萬元，提起本件訴訟等語。並先位聲明：⑴被告2
    人應連帶給付原告120萬元，並自96年7月5日起，按週年利
    率百分之5計算之利息。⑵原告願供擔保，請准宣告假執行。
    備位聲明：⑴被告林清原應給付120萬元予被告林清豐，並由
    原告代為受領。⑵原告願供擔保，請准宣告假執行。
二、被告則以：
㈠、林清原辯稱：
　⒈林清原係依法繼承被繼承人林晚得之遺產，並無原告指稱有
    侵害林清豐應繼財產之情事。且原告提出之遺產繼承分配表
    ，乃林水寶單方面製作，未經全體繼承人簽署同意，形式上
    並非真正，不具法律效力，伊自不受該遺產繼承分配表之拘
    束。
　⒉原告提出之切結書，乃林清豐擔保原告與訴外人高清枝間之
    債務，係屬原告與林清豐間之法律關係，依債之相對性，與
    伊無涉。且林清豐簽訂切結書時，林清豐尚未辦理繼承登記
    ，亦未取得全體共有人同意，依民法第759條、819條第2項
    規定，林清豐無法辦理抵押權登記，伊是依應繼分合法繼承
    遺產，亦無故意減少林清豐應繼遺產以脫免債務之情事。
　⒊又屏東市農會為林晚得之債權人，則原告未提出任何證據，
    空言指稱被告2人間與屏東市農會間有通謀虛偽意思表示及
    侵害債權之行為，顯屬無據。況原告多次以此興訟，業已嚴
    重影響伊之生活。
　⒋至原告主張伊於繼承前，受有特種財產贈與而未歸扣等語，
    惟未提出相關證據證明，且原告於本院106年度訴字第264號
    代位請求分割遺產事件中，並未主張有民法第1173條之適用
    ，亦未舉證伊未歸扣之財產為何，則原告於本件再行主張，
    似無審酌實益。且原告認坐落臺中市○區○○街000號房地為伊
    於繼承前取得之房地，並就該房地對洪秀瑛提起清償借款訴
    訟，業經臺灣臺中地方法院109年度訴字第618號為敗訴判決
    ，並經臺灣高等法院臺中分院109年度上易字第315號駁回上
    訴確定，故原告以上開房地計算損害金額，亦屬無據等語。
    並聲明：原告之訴駁回。　　　　　　
㈡、林清豐未於言詞辯論期日到場，亦未提出準備書狀作何聲明
    或陳述。
三、得心證之理由：
㈠、按表意人與相對人通謀而為虛偽意思表示者，其意思表示無
    效。當事人主張有利於己之事實者，就其事實有舉證之責任
    ，民法第87條第1項前段及民事訴訟法第277條前段分別定有
    明文。又第三人主張表意人與相對人通謀而為虛偽意思表示
    者，該第三人應負舉證之責（最高法院48年台上字第29號判
    決意旨參照）。準此，本件原告主張被告間與林晚得其餘之
    繼承人通謀導致被告林清豐之應繼財產減少應屬無效等語，
    既為被告林清原所否認，自應由原告就此負舉證之責。
㈡、原告雖提出被繼承人林晚得遺產繼承分配表及切結書為證（
    見本院110年度訴字第554號卷第25至27頁）。惟查，前開遺
    產繼承分配表並未經林晚得之全體繼承人簽名、用印，並經
    被告林清原爭執其真正性，原告亦未能舉證證明其為真正，
    自難認有拘束各繼承人之效力。至前開切結書內容，則係被
    告林清豐為擔保原告與訴外人高清枝間之債務所書立，亦與
    林晚得其餘之繼承人無涉。另前開切結書中雖有提及「林清
    豐提供坐落位於屏東市大湖段952、946、883林晚得先生所
    有之…土地作為擔保。該土地尚在辦理繼承過戶登記中…若有
    虛假…願付新臺幣300萬元之違約金…」等內容。惟查，既然
    被告林清豐書立切結書當時尚未就土地辦妥繼承登記，切結
    書亦未經全體共有人同意，則林晚得之繼承人本得依法繼承
    各筆土地，縱使未由被告林清豐繼承取得全部所有權，亦僅
    被告林清豐個人違反切結書內容而需否負違約金賠償責任之
    問題，尚不得遽認被告間與其餘繼承人通謀脫產。何況上開
    大湖段883地號土地（重測後為中柳段620地號）亦係經原告
    於106年間向本院提起代位請求分割遺產訴訟時經判決分割
    ，有本院106年度訴字第264號判決在卷可考（見本院卷第71
    至79頁），更無原告所指被告間通謀減少林清豐應繼財產之
    情形。
㈢、原告又稱被告間通謀增加林晚得積欠訴外人屏東市農會600萬
    元之債務至1,200萬元，致原告之債權無法獲償，以及訴外
    人林水寶、被告林清原在繼承開始前，因分居已自被繼承人
    林晚得受有財產贈與，於遺產分割時未予扣除，致取得逾應
    繼分之財產，而使被告林清豐之應繼財產減少云云，均未提
    出何證據以實其說，乃屬主觀推論、臆測之詞，尚難憑採。
    是以，原告未能提出積極證據證明間被告間確有通謀減少被
    告林清豐應繼財產之情形。
四、綜上所述，原告主張被告間有通謀行為，依民法第184條、
    第185條、第87條、第113條、第1173條、第1141條、第242
    條先位請求被告2人應連帶給付原告120萬元及利息，以及備
    位請求被告林清原應給付120萬元予被告林清豐，並由原告
    代為受領，均無理由，應予駁回。又原告之訴既經駁回，其
    假執行之聲請，失其依據，應併予駁回。
五、本件事證已臻明確，兩造其餘攻擊防禦方法及所提證據，經
    核與判決結果不生影響，爰不逐一論述，附此敘明。
六、訴訟費用負擔之依據：民事訴訟法第78條。
中　　華　　民　　國　　111 　年　　10  　月　　20　　日
                  民事第一庭  法　官　林政斌
正本係照原本作成。
如對判決上訴，須於判決送達後20日內向本院提出上訴狀，其未
表明上訴理由者，應於提出上訴後20日內向本院補提理由書狀（
均須按他造當事人之人數附繕本）。
如委任律師提起上訴者，應一併繳納上訴審裁判費。　　　　　
　　　　
中　　華　　民　　國　　111 　年　　10　　月　　20　　日
                              書記官  戴仲敏